【裁判字號】    99,重上,101
【裁判日期】    990929
【裁判案由】    債務人異議之訴
【裁判全文】
臺灣高等法院臺中分院民事判決  99年度重上字第101號
上  訴  人  甲○○
訴訟代理人  蕭文濱律師
被 上 訴人  台灣銀行股份有限公司
法定代理人  乙○○
訴訟代理人  丁○○
複 代 理人  陳昭全律師
複 代 理人  丙○○
上列當事人間請求債務人異議之訴事件，上訴人對於民國99年4
月9日臺灣臺中地方法院98年度重訴字第143號第一審判決提起上
訴，本院於99年9月15日言詞辯論終結，判決如下：
    主  文
上訴駁回。
第二審訴訟費用由上訴人負擔。
    事實及理由
壹、訴訟要旨：
一、本件上訴人主張：上訴人自民國（下同）88年8月13日出境
    至加拿大後，迄至97年2月7日始返回國內，是上訴人並未於
    95年11月20日與被上訴人銀行簽訂新台幣（下同）800萬元
    之放款借據（下稱系爭放款借據或系爭借款），及以所有之
    坐落臺中縣豐原市○○○段85地號土地及其上門牌號碼為臺
    中縣豐原市○○路69號建物（下稱系爭房地）設定最高限額
    960萬元之抵押權登記（下稱系爭抵押權）予被上訴人銀行
    ．即系爭借據、抵押權設定契約書及其他約定項書（消費者
    貸款專用），其上「甲○○」之印章，均係他人盜蓋；其上
    「甲○○」簽名則為他人冒簽，且證人即上訴人之父林科松
    （原名林金昭）證述：本件借款及抵押設定文件上之印文為
    使用其私自盜刻印章而產生云云足稽，足見本件系爭借款及
    抵押設定文件均非真正上訴人甲○○所辦理，該「甲○○」
    印文乃林科松與不詳姓名之代辦公司人員所盜蓋。又上訴人
    無可能分別於95年2月21日、同年3月28日、同年11月15日至
    臺南區中小企業銀行股份有限公司（嗣於95年5月3日改制為
    京城商業銀行股份有限公司，下稱京城銀行）、第一商業銀
    行股份有限公司（下稱第一銀行）、被上訴人銀行辦理開戶
    ，且亦未於同年2月20日、同年3月28日向京城銀行、第一銀
    行辦理借款及以系爭房地設定抵押權。又上訴人於95年2月6
    日自其父親林金昭、祖母林桂會處受讓系爭房地之所有權，
    並向臺中縣豐原地政事務所提出系爭房地所有權移轉之土地
    登記申請書2份，該等申請書上之上訴人印文「甲○○」為
    真正，顯與系爭借款、抵押權設定契約書上所蓋上訴人印文
    「甲○○」有所不同。又設定抵押權予京城銀行之土地登記
    申請書、抵押權設定契約書上之上訴人名義印文「甲○○」
    雖與前揭上訴人真正之印文相同，但該印章係遭他人盜蓋，
    並非上訴人授權使用之合法印文。況系爭房地所有權移轉登
    記申請書之送件日為95年2月6日，該申請書除蓋用上訴人印
    章外，並無上訴人親自簽名，與冒用上訴人名義設定抵押權
    予京城銀行之登記申請書所載日期95年2月20日並非同日，
    是被上訴人銀行無從以京城銀行開戶之不實印章，證明系爭
    放款借據及抵押權設定契約書之印章或簽名均為真正。縱系
    爭房地設定抵押權予京城銀行之土地登記申請書、抵押權設
    定契約書上之上訴人名義印文為真正，亦係上訴人與京城銀
    行間抵押權法律關係是否存在問題，與本件兩造間是否簽訂
    系爭放款借據、抵押權設定契約書一事無涉。又京城銀行活
    期儲蓄存款印鑑卡上上訴人「甲○○」之簽名字跡，與被上
    訴人銀行綜合存款印鑑卡及系爭放款借據上之原告簽名字跡
    並不相同，亦與上訴人真正簽名字跡即經駐溫哥華臺北經濟
    文化辦事處於98年3月25日驗證之民事委任狀上委任人簽名
    字跡不同，且京城銀行開戶所拍照片並非原告本人，足認上
    訴人並未在京城銀行辦理開戶，亦未與被上訴人銀行簽訂系
    爭放款借據。至上開駐溫哥華臺北經濟文化辦事處於98年3
    月25日驗證之民事委任狀背面之印章文字等內容（含「甲○
    ○」之註記文字），均為我國駐外機構人員所填寫或蓋印，
    並非上訴人之字跡，然原判決竟誤以該委任狀「背面」我國
    駐溫哥華辦事處人員填寫之「甲○○」註記字跡，為上訴人
    之簽名，並以之與上揭京城銀行開戶印鑑卡上簽名比較，謂
    兩者「簽名相符」，認其等均為上訴人之字跡云云，認定事
    實違反經驗及論理法則，顯然有誤。再者，證人即代書黃建
    峰於原審證稱：係受林金昭委託辦理登記，辦理系爭房地買
    賣過戶登記時，上訴人並未到場等語，核與其稱：辦理京城
    銀行、第一銀行之貸款時，上訴人有到場等語，對照可知，
    證人黃建峰受託辦理所有權移轉登記與辦理貸款抵押登記時
    之情形不同。又證人黃建峰所述：上訴人辦理抵押登記時之
    國語並不流利等語，與證人即京城銀行行員張惠君證稱：辦
    理對保手續時之上訴人口音正常等語，並非相同，上開2位
    證人所稱之上訴人恐非同一人，足認京城銀行、第一銀行之
    貸款、抵押權設定，均係由不知名之第三人冒用上訴人之名
    義辦理。至冒用上訴人名義之人於取得京城銀行貸款後，即
    於95年3月7日匯款200萬1,999元至林桂會於臺中商業銀行股
    份有限公司（下稱臺中銀行）所開設之帳戶，作為償還房貸
    之用，該匯款單上並無蓋用上訴人真正印章，上訴人否認其
    真正；又95年4月7日領取上訴人第一銀行大雅分行帳戶內現
    金150萬元之人，並非上訴人或上訴人之母親陳囿錞，均與
    本件上訴人是否與被上訴人銀行簽訂系爭放款借據、抵押權
    設定契約書等情無關。又上訴人設定第二順位抵押權予訴外
    人蘇鈺媛之印鑑證明書上之「甲○○」印文，與本件系爭放
    款借據、印鑑卡及抵押設定契約書之印文相同，上訴人並不
    爭執，然此至多可證明系爭借款文件上訴人「印文」為真正
    之事實而已，尚無從認定本件系爭借款及抵押權設定即為上
    訴人所親自辦理。退萬步言，即便系爭放款借據、土地登記
    申請書及抵押權設定契約書等文件上之「甲○○」印文為真
    正，然由上揭文件上之「甲○○」簽名，明顯與上訴人經我
    國駐溫哥華辦事處認證之民事委任狀正面簽名不符之情形，
    可知有關辦理該放款借據、土地登記申請書及抵押權設定契
    約書之法律行為，並非上訴人所作成，該等文件印文自係他
    人所冒名盜蓋。又查上訴人銀行對保人楊子寬之證述，並無
    從證明係真正之上訴人至被上訴人銀行辦理對保。另證人即
    代書戊○○證述前後不一，顯有瑕疵，未可遽信等詞。(一)原
    判決廢棄。(二)確認被上訴人就其持有借款人甲○○所立借據
    日期95年11月20日之放款借據對上訴人之新台幣捌佰萬元借
    款債權關係不存在。(三)被上訴人應將坐落台中縣豐原市○○
    ○段85地號土地及其上建物（即建號22，門牌號碼台中縣豐
    原市○○路69號）之不動產，以台中縣豐原地政事務所收件
    字號95年豐登字第213080號之本金最高限額新台幣玖佰陸拾
    萬元之抵押權登記，予以塗銷。(四)第一、二審訴訟費用由被
    上訴人負擔。
二、被上訴人則以：查系爭房地係上訴人之父親林金昭、祖母林
    桂會於95年3月3日以買賣名義過戶至上訴人名下，同時向京
    城銀行辦理房屋貸款並設定抵押權登記在案，同年3月30日
    再由第一銀行代償上訴人於京城銀行之貸款餘欠。嗣95年11
    月間，自稱原告母親陳富鈺（原名陳鳳琴，後更名為陳囿錞
    ，現又更名為陳富鈺）之人提供上訴人所有系爭房地之不動
    產所有權狀及登記簿謄本、買賣契約書影本、戶籍謄本、身
    分證影本及收入證明等相關資料，向被上訴人銀行洽談貸款
    事宜，上訴人並於95年11月15日在其母親之陪同、其妹妹林
    意欣擔任連帶保證人下，與被上訴人銀行簽訂系爭放款借款
    及抵押權設定契約書，被上訴人銀行即以核貸金額800萬元
    撥入上訴人名下之存款帳戶內，並代償上訴人於第一銀行大
    雅分行未清償之貸款餘額，取得第一順位抵押權人之地位。
    上開系爭房地之買賣過戶、設定抵押及簽約等手續，亦係在
    上訴人主張並非身在國內之期間完成，系爭房地之不動產所
    有權狀亦在辦理抵押權設定登記時，經地政事務所核實；並
    且上訴人於第一銀行大雅分行開設之帳戶內，有多筆存、匯
    及領款往來之紀錄，其中95年4月7日並由上訴人之母親陳囿
    錞領取現金150萬元，縱認上訴人於95年11月間不在國內，
    仍足見上訴人有提供身分證件、名下帳戶及財產權狀等文件
    ，委任他人代理處理使用之情事。又上訴人自承系爭房地所
    有權移轉之土地登記申請書2份上之上訴人「甲○○」之印
    文為真正，該印文與上訴人設定抵押權予京城銀行之土地登
    記申請書上之上訴人「甲○○」印文相同，又上開2次所有
    權登記及設定抵押權予第一銀行之登記均係委由證人即代書
    黃建峰辦理，顯見上訴人確有辦理上開京城銀行、第一銀行
    之抵押權設定登記。另上訴人取得京城銀行所貸放之款項後
    ，將其中200萬1,999元匯款至其祖母林桂會於臺中銀行所開
    設之帳戶，作為償還房貸之用，又將其中112萬1,618元、87
    萬1,000元分別匯入證人黃建峰及其父親林金昭之帳戶內，
    上訴人取得系爭房地所有權既源自祖母林桂會、父親林金昭
    之無償贈與，則上訴人後以系爭房地設定抵押權所取得之部
    分貸款，亦作為償還林桂會房貸及匯款至林金昭帳戶之用，
    與常理相符；參以上訴人向被上訴人銀行貸款時所出示之身
    分證件亦屬真正，而非偽造，顯見上訴人確有與被上訴人銀
    行簽訂系爭放款借據及抵押權設定契約書之事實。又依臺中
    縣豐原地政事務所98年9月25日豐地登字第0980009670號函
    檢送之土地登記申請書及相關資料所示，於甲○○有入境記
    錄之97年5月23日（公契訂立日期為97年4月22日），甲○○
    曾將系爭不動產設定第二順位新臺幣1,000,000元抵押權予
    蘇鈺媛，其內並附有甲○○97年2月19日所聲請之印鑑證明
    書。後經原審函詢臺中縣豐原市戶政事務所後，依臺中縣豐
    原市戶政事務所98年11月12日中縣豐戶字第0980005307號函
    所檢送之資料觀之上開印鑑證明書確為甲○○本人親自聲請
    無誤，而上訴人將系爭房地設定第二順位抵押權予訴外人蘇
    鈺媛，該土地登記申請書、抵押權設定契約書及內附之系爭
    印鑑證明書上上訴人「甲○○」印文，與上訴人和被上訴人
    銀行間簽訂之系爭放款借據及綜合存款印鑑卡、京城銀行活
    期儲蓄存款印鑑卡、設定抵押權予第一銀行之土地登記申請
    書上之上訴人「甲○○」印文均相同，顯見上訴人早知系爭
    房地存有被上訴人銀行之第一順位抵押權。再以聯邦商業銀
    行股份有限公司（下稱聯邦銀行）曾因上訴人欠繳信用卡款
    項，聲請執行系爭房地，經本院民事執行處以96年度執春字
    第67455號受理在案，上訴人於該案中提出入境期間內97年2
    月12日出具之民事補呈狀，其上之上訴人「甲○○」印文與
    系爭放款借據及被上訴人銀行綜合存款印鑑卡上之上訴人「
    甲○○」印文亦係相同。再者，證人即被上訴人負責辦理對
    保之行員楊子寬及辦理系爭抵押權之承辦代書戊○○，已分
    別證稱本案借款及系爭抵押權之設定確係上訴人所親為。另
    證人即代書黃建峰、證人即京城銀行行員張惠君、張芳銘亦
    分別證稱：「上訴人甲○○當時是小留學生，國語講得不流
    利，所以印象很深。」、「對保時我有核對上訴人甲○○的
    身分證，請上訴人甲○○說明其出生年月日、身分證字號，
    核對無誤後，我就請他自己簽名。」、「我忘記當時有無拍
    照，但是一定要本人親自在印鑑卡上簽名、章由他交給我，
    我幫他代蓋。」等語，均足以認定系爭放款借據及抵押權設
    定契約書確係上訴人所為。又上訴人雖主張其自88年8月13
    日出境，97年2月7日始入境，並以境管局入出境查詢單為據
    ），並主張系爭借款及設定系爭抵押權時「人均不在國內」
    云云，然倘上訴人擁有他國護照，並持之據以入境臺灣者，
    境管局即不會有上訴人之入境記錄，故實無從以境管局無上
    訴人之入境記錄，即謂上訴人不在國內。又，系爭房地之土
    地及建物係於95年3月3日，分別由上訴人之祖母林桂會及父
    親林金昭贈與移轉登記予上訴人，當時上訴人亦無入境記錄
    ，上訴人卻承認其真正。且依鈞院函調之台灣台中地方法院
    97年度拍字第106號拍賣抵押物卷觀之，上訴人於無入境記
    錄之97年2月4日，亦曾出具民事委任書予蔡振修律師處理該
    案，顯見本案實無從以上訴人有無入境記錄，作為認定上訴
    人是否曾向被上訴人借款及設定抵押權之依據。又證人林科
    松證稱系爭房地乃甲○○本人出資購買及系爭借據及抵押權
    契約上「甲○○」印章，乃伊偷刻交付代辦公司代辦云云，
    乃為保住系爭房地之脫詞，委無足取。退萬步言，如果鈞院
    認為系爭借據及抵押權書上「甲○○」印章非甲○○所蓋，
    被上訴人主張該印章為上訴人父親林科松使用，有表見代理
    情形等語，資為抗辯。並求為判決駁回對造之上訴。
貳、法官協議兩造爭點整理（見本審卷第58頁）：
一、兩造不爭執事項：
  (一)甲○○於95年2月6日自其父親林金昭、祖母林桂會處受讓系
    爭房地，嗣臺灣銀行股份有限公司以甲○○「出境期間」（
    嗣被上訴人具狀請求刪除出境期間四字，見本審卷第70頁）
    95年11月20日成立之系爭放款借據、抵押權設定契約書向臺
    中地方法院民事執行處聲請拍賣系爭房地，後又撤回該執行
    聲請，有系爭放款借據、抵押權設定契約書、系爭房地之土
    地及建物登記謄本、內政部出入境管理局入出境資料查詢單
    、臺中地方法院民事庭97年度拍字第106號裁定、臺中地方
    法院民事執行處98年2月17日中院彥民執97執春字第84510號
    函、臺中地方法院98年9月14日中院彥民執97執春字第84510
    號囑託塗銷查封登記書影本各1份附卷可稽，並經本院調閱
    上開執行卷宗，核閱無誤。
  (二)臺中縣豐原地政事務所98年5月4日豐地登字第0980004044號
    函檢送95年2月21日收件豐登字第33450、33460號系爭房地
    之土地登記申請書上「甲○○」之印文為真正，且該印文與
    該所同年月收件豐登字第33470號原告設定抵押權予京城銀
    行之土地登記申請書、抵押權設定契約書上「甲○○」之印
    文相同。
  (三)臺中縣豐原地政事務所系爭房地異動查詢單，以及臺灣銀行
    股份有限公司於95年11月20日撥款642萬元（查應為6,420,5
    80元）至甲○○第一銀行大雅分行00000000000號帳戶內匯
    款單等文書之形式上為真正。
二、兩造爭執事項：
    95年11月20日甲○○向臺灣銀行股份有限公司轉貸借款新台
    幣800萬元所簽立之系爭放款借據，及95年11月17日（簽約
    日為95年11月15日）設定之本金最高限額新台幣960萬元不
    動產抵押權設定登記是否為甲○○所簽訂？
參、得心證之理由：
一、本件上訴人主張：伊自88年8月13日出境至加拿大後，迄至
    97年2月7日始返回國內，是有關伊與被上訴人銀行間於95年
    11月20日簽訂800萬元系爭借據，及同年月15日簽訂系爭本
    金最高限額新台幣960萬元抵押權書上「甲○○」之印章，
    乃係遭他人盜蓋云云，然為被上訴人所否認，並以前詞置辯
    ，是本件首應審究者，厥為系爭借據及抵押權設定契約書上
    「甲○○」印章，是否遭他人盜蓋？茲分述如下：
  (一)按私文書經本人或其代理人簽名、蓋章或按指印或有法院或
    公證人之認證者，推定為真正，民事訴訟法第358條第1項定
    有明文。又按當事人主張有利於己之事實，就其事實有舉證
    之責任，又私人之印章，由自己使用為常態，被人盜用為變
    態，主張變態事實之當事人，自應就此印章被盜用之事實負
    舉證之責任（最高法院86年度台上字第717號裁判參照）。
    查上訴人既主張系爭借據及抵押權設定契約書上「甲○○」
    印章，係遭他人盜蓋，自應就該盜蓋印章之事實，負舉證之
    責。
  (二)查系爭房地乃上訴人甲○○之父親證人林科松（原名林金昭
    ）、祖母林桂會於95年3月3日贈與上訴人，並以買賣名義過
    戶至上訴人名下，並同時以系爭房地為京城商業銀行（原為
    台南區中小企業銀行）設定本金最高限額新台幣600 萬元之
    抵押權，並向京城商業銀行貸款500萬元，並於95年3月7日
    將其中2,001,999元匯至其祖母林桂會於台中商業銀行帳戶
    ，作為償還林桂會向台中商業銀行所借房屋貸款之用；95年
    3月7日轉帳1,000,060元予京城商業銀行，作為還款之用；
    另於95年3月13日分別匯款1,121,618元及871,000元至替甲
    ○○辦理系爭不動產所有權移轉登記之代書黃建峰及其父親
    林金昭之帳戶內，有系爭房地謄本、系爭房地贈與免稅證明
    書、台中商業銀行股份有限公司同意書、系爭房地登記申請
    書、甲○○身份證影本、甲○○印鑑證明書、契稅單據、京
    城銀行交易明細表、京城銀行傳票、匯款申請書等在卷可稽
    （見原審卷一第93-114頁；第170-182頁）。次查，系爭房
    地買賣代書黃建峰於原審結證證稱：「（法官問證人黃建峰
    買賣土地、房屋過戶是否你擔任代書？《提示豐原地政事務
    所95豐登字33450、33460買賣申請書、及前揭買賣私契》）
    是的。是林金昭（即原告甲○○的母親）請我的。在辦理貸
    款的時候，原告甲○○也有在場，原告甲○○是小留學生，
    國語講的不流利，所以印象很深，我有在內政部的資料核對
    過，臺南商銀辦理貸款契約的契約書上原告甲○○有親簽。
    原告公契印章跟私契的印章不一樣，我有幫他們訂立私契。
    臺南企銀設定契約書上的印章跟買賣契約書公契的印章是一
    樣的。公契原告甲○○有簽名，．．．．」等語在卷（見原
    審卷一第189頁）。又京城商業銀行承辦人即證人張惠君於
    原審結證證稱：（法官問證人張惠君這些資料經手人是否是
    你？《提示95年3月7日原告甲○○名義在京城銀行台中分行
    帳戶000000000帳號及00000000000帳戶之撥款傳票、取款等
    傳票》）我是消金貸款業務的，上面有我的名字，表示該貸
    款案件是我承攬的業績。．．．在對保的時候，原告甲○○
    ，還有他阿姨、林金昭、原告甲○○的祖母有出現，當時林
    桂會應該也是保證人之一。對保時我有核對原告甲○○的身
    分證，請原告甲○○說明其出生年月日、身分證字號，核對
    無誤後，我就請他自己簽名蓋章。原告甲○○跟我講的話不
    多，所以聽起來人、口音還算正常。對保的章跟銀行開戶的
    章銀行有要求是一樣，章是那個阿姨拿給我的，原告甲○○
    自己蓋的」等語在卷（見原審一卷第191頁）。並有系爭房
    地謄本在卷可按（見原審卷一第13-17頁）。又上訴人雖辯
    稱伊自88年8月13日出境至加拿大後，迄至97年2月7日始返
    回國內云云，並有其入出境資料在卷可考（見原審卷一第22
    頁），然查上開時地，雖無上訴人入境資料，然持中華民國
    護照入境，並非唯一途逕，是甲○○本人確實曾於上開時地
    ，親身辦理京城商業銀行抵押貸款事宜無誤。另證人林科松
    雖證稱系爭房地乃上訴人本人出資購買云云，然此非但與上
    開卷證不符，且證人林科松就甲○○購買系爭房地之款項，
    匯入台灣何家銀行，亦答以「不知」等詞在卷（見本審卷第
    110頁反面），是證人林科松此部分證詞，委無足取。
  (三)又查兩造間於95年11月20日簽訂800萬元系爭借據，及同年
    月15日簽訂系爭本金最高限額新台幣960萬元抵押權書，均
    係上訴人甲○○本人親為、親蓋章等情，業經證人即對保人
    楊子寬、代書戊○○分別結證明確，且其中借款6,420,580
    元，匯入甲○○一銀行大雅分行帳戶內，以償還甲○○向第
    一商業銀行款，其餘借款則由甲○○分次提領現金，有第一
    商業銀行匯款證明書及傳票與甲○○存摺存款明細查詢單等
    在卷可證（見本審卷第137、82頁；原審卷一第69頁）。甚
    且證人楊子寬於原審證稱：「（法官問：此筆是否你進行對
    保的？《提示原證1即系爭借據、2放款資料即系爭抵押權設
    定契約書》）是的，在臺灣銀行西屯分行二樓作對保動作。
    對保的時候有銀行代書、借款人甲○○，保證人林意欣，借
    款人、保證人先出示身分證，我們核對身分證上年籍資料無
    訛之後，再請他本人親簽。．．．在放款的過程中，借款人
    一定要本人到場親簽，否則就無法貸款。我都是對身分證，
    從來就沒有對過護照的情形。對保的當時，是樓下的的同仁
    負責開戶，開戶後再到樓上對保。對保時所用的章和開戶的
    印鑑章有可能不一樣。對保的章不用戶政機關所核發的印鑑
    證明章．．」等詞在卷（見原審卷一第14頁）。證人戊○○
    於本院證稱：「（法官提示系爭放款借據、抵押權設定契約
    書、其他約定事項（均原本）是否為你承辦之案件？其上甲
    ○○之簽名、印章何來？）是，這是我承辦的案件。上開系
    爭放款借據、抵押權設定契約書、其他約定事項是同一天辦
    理的，辦理地點是在台灣銀行西屯分行。對保時，甲○○本
    人有親自到場。當時還有甲○○的妹妹（即保證人；林意欣
    ）一同到場，還有台灣銀行的對保人在場，至於當時還有何
    人在場，我記不清楚。對保時放款借據是台灣銀行的對保人
    在辦理這部分的。所以借據上甲○○的簽名及蓋章要問對保
    人。我是辦理抵押權設定契約書及其他約定事項的部分，但
    當時是上開的人均在場並同時辦理。抵押權設定契約書其上
    甲○○的簽名及印章，都是甲○○親簽、親蓋的。但在辦理
    上開設定之前我先陪同甲○○在台灣銀行大雅分行的櫃台辦
    理開戶手續，即他辦理開戶當時我在他旁邊。（法官問：當
    時辦理對保手續如何確認是甲○○本人親自辦理？）因為我
    有核對甲○○的身分證及健保卡二個證件，核對為甲○○他
    本人無誤。（上訴人訴訟代理人問：請求詢問證人戊○○：
    每月辦理幾件抵押權設定？）我無法肯定每月辦理幾件抵押
    權設定案件，但我可以確定我所經辦的抵押權設定案件都是
    該案的本人親自簽名蓋章的。（上訴人訴訟代理人問：請求
    詢問證人戊○○：為何特別記得本件辦理抵押權設定？）通
    常開戶我都會請當事人先去銀行辦理好開戶，但本件甲○○
    辦理抵押權設定之前尚未完成開戶手續，在等待的時候，我
    有看了甲○○的身分證及健保卡二個證件，因為開戶時須要
    二個證件，所以比較特別有印象。（上訴人訴訟代理人問：
    請求詢問證人戊○○：何時看了甲○○的身分證及健保卡二
    個證件？）甲○○在一樓辦理銀行開戶時，我有看甲○○的
    身分證及健保卡，到了樓上辦理對保手續時，我只看甲○○
    的身分證。（上訴人訴訟代理人問：請求詢問證人戊○○：
    甲○○的身分證及健保卡其上的照片，是否與當時在場的甲
    ○○本人相似，相符，年齡有無差距？）依照片上的特徵與
    當時在場甲○○本人相符，至於年齡差距部分，我現在想不
    起來．．．」等詞在卷（見本審卷第132、133頁）。又上訴
    人雖辯稱伊自88年8月13日出境至加拿大後，迄至97年2月7
    日始返回國內云云，並有其入出境資料在卷可考（見原審卷
    一第22頁），然查上開時地，雖無上訴人入境資料，然持中
    華民國護照入境，並非唯一途逕，足見系爭借據及抵押權上
    設定契約書上「甲○○」印文，乃上訴人甲○○本人親蓋無
    誤。
  (四)又查系爭房地於97年5月23日為訴外人蘇鈺媛設定第二順位
    新台幣100萬元普通抵押權等情，有系爭房地謄本在卷可考
    （見原審卷一第13-17頁）。且上訴人為訴外人蘇鈺媛設定
    抵押權印鑑證明書「甲○○」印文，核與系爭借據及抵押權
    設定契約書上之印文相同，亦經上訴人訴訟代理人自認在卷
    （見本審卷第134、182、183；189頁），並有該「甲○○」
    印章乙枚在卷可按（證物袋）。又證人林科松於本院證稱：
    「．．（被上訴人複代理人問：請求詢問證人林科松：系爭
    房地是否曾於97年間上訴人甲○○返台時，為蘇鈺媛設定第
    二順位100萬元普通抵押權？）是的，這是我帶上訴人甲○
    ○去林五隆代書辦理的。（被上訴人複代理人問：請求詢問
    證人林科松：原審卷第242頁上訴人甲○○之印鑑證明如何
    申辦？）這是我帶上訴人甲○○去戶政事務所辦理的。．．
    ．．（被上訴人複代理人問：請求詢問證人林科松：你說是
    你帶上訴人甲○○辦理印鑑證明及蘇鈺媛抵押權設定，請鈞
    院提示原審卷一第239頁公契、原審卷二第25-26頁印鑑證明
    之申請書，其上上訴人甲○○的簽名，是何人所簽？）這都
    是上訴人甲○○自己簽的．．．．」等詞在卷（見本審卷第
    111、112頁）。查訴外人蘇鈺媛第二順位普通抵押權，既由
    甲○○本人親簽、親辦，其印章又與系爭抵押權設定契約書
    上印章相同，且其設定時間，又係在系爭抵押權之後，衡情
    上訴人焉會對系爭抵押權亳無所悉？再者，系爭借據及抵押
    權設定契約書上「甲○○」印章，乃上訴人甲○○本人親蓋
    無誤，業如前述，是上訴人辯稱系爭借據及抵押權設定契約
    書上「甲○○」印章，乃遭他人盜蓋云云，委不足取。又查
    盜蓋印章，該印章仍屬真正，此與偽造印章，該印章為偽造
    ，迥然不同，是證人林科松證稱系爭借據及抵押權設定契約
    書上之「甲○○」印章，乃其偽造云云，非但與上訴人所述
    「盜蓋印章」不符，且與上開卷證有違，自不足採。
二、綜上，上訴人未能舉證證明系爭借據及抵押權設定契約書上
    「甲○○」印章，係遭他人盜蓋。申言之系爭借據及抵押權
    設定契約書，均為真正，且被上訴人亦依系爭借據撥款予上
    訴人，則上訴人逕提起本訴，顯無理由。
肆、綜上所述，本件上訴人主張：確認被上訴人就其持有借款人
    甲○○所立借據日期95年11月20日之放款借據對上訴人之新
    台幣捌佰萬元借款債權關係不存在。及被上訴人應將坐落台
    中縣豐原市○○○段85地號土地及其上建物（即建號22，門
    牌號碼台中縣豐原市○○路69號）之不動產，以台中縣豐原
    地政事務所收件字號95年豐登字第213080號之本金最高限額
    新台幣玖佰陸拾萬元之抵押權登記，予以塗銷，均不足採，
    被上訴人抗辯，尚屬可信。是原審為上訴人敗訴之判決，並
    無不合。上訴意旨指摘原判決不當，求予廢棄改判，為無理
    由，應予駁回。
伍、本件事證已臻明確，兩造其餘攻擊或防禦方法及所提證據，
    均與本院心證之形成，不生影響，爰不一一再加以論述，併
    此明。
陸、據上論結，本件上訴為無理由，依民事訴訟法第四百四十九
    條第一項、第七十八條，判決如主文。
中    華    民    國    99    年    9     月    29    日
                民事第一庭    審判長法  官  吳火川
                                    法  官  胡景彬
                                    法  官  陳繼先
以上正本係照原本作成。
如對本判決上訴，須於收受判決送達後20日內向本院提出上訴書
狀，其未表明上訴理由者，應於提出上訴後20日內向本院提出上
訴理由書（須按他造人數附具繕本）。
上訴時應提出委任律師為訴訟代理人之委任狀。具有民事訴訟法
第466條之1第1項但書或第2項之情形為訴訟代理人者，另應附具
律師及格證書及釋明委任人與受任人有該條項所定關係之釋明文
書影本。如委任律師提起上訴者，應一併繳納上訴審裁判費。
                                    書記官  蘇昭文
中    華    民    國    99    年    9     月    29    日
                                                      Ｓ

司法院資訊處製作；財團法人民間司法改革基金會備份。
